【裁判字號】    98,簡上,209
【裁判日期】    980930
【裁判案由】    確認租賃關係存在
【裁判全文】
臺灣高雄地方法院民事判決             98年度簡上字第209號
上  訴  人  丁○○
訴訟代理人  己○○
被上訴人    高雄市政府
法定代理人  丙  ○
訴訟代理人  乙○○
            甲○○
            戊○○
上當事人間請求確認租賃關係存在事件，上訴人對於中華民國98
年4月22日本院高雄簡易庭98年度雄簡字第791號第一審簡易判決
提起上訴，經本院於民國98年9月16日言詞辯論終結，判決如下
：
    主      文
上訴駁回。
第二審訴訟費用由上訴人負擔。
    事實及理由
一、本件上訴人起訴主張被上訴人所有座落高雄市○○區○○段
    第877、877-2地號土地原為台灣省公有耕地之養殖凹地，嗣
    由被上訴人代管出租予伊父曾天送作為養殖魚塭使用，至民
    國53 年間，該地因水污染而無法繼續養殖，曾天送乃自費
    填築土方而予改良該凹地為一般土地使用，後即因此遭被上
    訴人於66年8月24日以伊父變更使用違反耕地租約約定為由
    而通知終止耕地租約，並要求回復原狀交還土地，惟該土地
    經改良後，伊父即均以一般土地占有使用，伊父死亡後亦由
    伊持續占有迄今，並於數年間不斷向被上訴人提出訂約承租
    之請求，惟均遭之以該地係空地不符高雄市市有財產自治條
    例規定而予拒絕，然該條例之立法宗旨係以有實際使用者占
    有即屬當之，例示性所舉之房屋係因較易舉證而已，此並無
    排除房屋以外之其他實際使用者之規定，否則豈非鼓勵違法
    建屋始有以後之承租權利，詎被上訴人無視於伊自53年來實
    際占有使用之已符合該條例所列在82年7月21 日以前已占有
    的事實及時效取得承租資格與權利要件，並囿於限於地上有
    房屋始能符合承租為出租依據，其拒絕訂約於法無據，且伊
    父唯一獨子曾參加823砲戰而為保衛台灣犧牲，並獲有總統
    頒發之旌忠狀，伊為戰死國軍之遺族，且守法而未於該地建
    築房屋，反因此而未能獲准申租，此自悖於公平正義，違背
    論理及經驗法則，今伊已符合承租之規定，惟均遭被上訴人
    之拒絕，為此自有確認系爭土地租賃權存在之需，爰依法提
    起本訴，並聲明求為判決：(1)、確認伊就系爭土地有承租權
    ；(2)、被告應與伊就系爭土地訂立租約。
二、被上訴人則以系爭土地係於66年間終止租約時收回，而該地
    於伊之工務局移交予財政局管理時即為無人占用之空地，目
    前則已進行美綠化供民眾使用而無他人占有使用之情，且依
    據高雄市市有財產自治條例第53條第1項第3款之規定，必須
    在82年7月21日前在占有之土地上建有房屋並繳清占用期間
    之使用補償費才可申請承租，縱有申請，若有妨礙都市計畫
    之虞或市政府認有重新規劃之需，市政府亦可決定不予承租
    ，並非當然必須出租予占用人，是上訴人請求並無理由等語
    為辯，並聲明求為判決駁回上訴人之訴。
三、原審判決駁回上訴人全部之訴，上訴人於本院上訴聲明則求
    為判決：(1)、原判決廢棄；(2)、確認上訴人就系爭土地有承
    租權；(3)、被上訴人應與上訴人就系爭土地訂立租約。被上
    訴人對上訴人之上訴則於本院答辯聲明求為判決：駁回上訴
    人之上訴。
四、本院就兩造必要之爭點所為之判斷：
    查上訴人之父曾天送原承租被上訴人代管之系爭土地（重測
    前為旗津區○○段108地號）「養」地目之省有土地，前經
    被上訴人派員實地勘查因非作為養魚使用而已變更使用，被
    上訴人乃依照台灣省公有耕地租賃契約第8條丙款規定，於
    66年8月24日以66高市府地權字第67703號函通知曾天送自該
    日起終止租約並恢復原狀交還土地，而該土地已於92 年6月
    30日變更為非公用財產，並變更登記為財政局乙節，此有高
    雄市政府工務局92年7月18日高市工養處第0920017542號函
    及土地登記第二類謄本等件在卷可稽，而上訴人於其父因填
    平該地變更使用而遭終止租約乙情亦不爭執，故系爭土地於
    被上訴人代台灣省政府終止租約後，其即無任何租賃關係存
    在而單為被上訴人所管有，是上訴人於此原租約關係終止後
    欲再行申請承租，其自須符合被上訴人現存有效之相關規定
    始得為之，且被上訴人亦不得背於該諸規定始符依法行政之
    原則，茲就此爭點敘述如下：
  (一)、按「非公用不動產在民國八十二年七月二十一日以前已實
      際使用者，除本府認為需要重新規劃外，如不妨礙都市計
      畫，經占有人持憑房屋稅籍或戶籍謄本或水、電繳納證明
      或空照圖影本或相關機關之證明，並繳納占用期間使用補
      償金者，出租予占有人。其出租面積以占用面積為原則。
      」，高雄市市有財產管理自治條例第53條第1項第3款定有
      明文，是被上訴人得出租其管有之非公用不動產，其前提
      須為市府認無需要重新規劃、不妨礙都市計畫時，始得將
      之出租予在82年7月21日以前已實際使用之占有人，且該占
      有人須持憑房屋稅籍或戶籍謄本或水、電繳納證明或空照
      圖影本或相關機關之證明，並繳納占用期間使用補償金始
      得辦理申請，則無論該實際占有者是否須為在82年7月21日
      以前已於該地建有房屋而得提出該諸房屋稅籍、水、電繳
      納證明或空照圖影本等資料之人，以其除外條件觀之，被
      上訴人原自得審酌都市計畫等用途而為准否之裁量，故除
      有違反公平原則等濫權之情形外，其於占有人之申請，並
      不負有申請之提出時即須為出租而與之訂約之義務至明。
  (二)、查被上訴人就上訴人之迭為申請承租，業迭以系爭土地為
      移交時之現況即為空地，且上訴人非為該土地之占用戶，
      復無法提供相關資料證明而拒為辦理乙節，此有被上訴人
      財政局高市財政四字第0940014341、0940014989、094001
      614036、0940017043、0960001217、0960003963號函等件
      在卷可稽，而系爭土地使用分區現為乙種工業區，嗣因現
      場雜草叢生，為推動綠美化及避免孳生病媒蚊，乃於旗津
      區公所要求下，於97年間由就上訴人雇工清除雜草，並於
      週邊種植矮灌木綠美化等情，亦有土地使用分區證明書、
      簽呈、現場照片等件附卷足憑，是系爭土地既已經被上訴
      人動支公款為綠美化之施作，並將之公開予人民而供公眾
      使用，且該地現已編為乙種工業區，其是否適再出租予上
      訴人個人充為耕地使用已非無疑，況上訴人就其主張之於
      終止租約後迄均為占有使用乙節迭經為被上訴人所否認，
      且如被上訴人為清理時之現況說明，亦無得認該地曾為上
      訴人或其他人所占有之跡，而上訴人就其在原租約終止後
      至82年7月21日以前仍已實際占有之事實迄未舉證以實其
      說，則無論上開條例是否以須有建物為前提，上訴人均未
      該當該條例所定之占有人條件而未具申請承租之資格，且
      被上訴人如上述亦無經占有人申請即有為締約之義務，況
      系爭土地亦已經為公用，於此法益衡量，其拒絕上訴人之
      承租裁量，自無違於依法行政等原則而應屬適法，上訴人
      認其就系爭土地業有租賃「權」，且被上訴人應與之訂定
      租約云云自屬無據。
五、綜上所述，上訴人並未證明其自原租約終止後至82年7月21
    日以前均實際占有系爭土地，其並未具申請承租之資格更無
    權利，且系爭土地之使用分區及其已供公用之現狀亦均不適
    於出租予個人充為耕地使用，而被上人亦無經占有人申請即
    有為締約之義務，其拒絕上訴人之承租裁量亦無違於依法行
    政等原則而應屬適法，上訴人就系爭土地自無「租賃權」之
    存在，被上訴人亦無與之訂定租約之義務，從而本件上訴人
    請求確認其就系爭土地有承租權，且被上訴人應與之就系爭
    土地訂立租約，依法洵屬無據，原審就此認事用法尚無違誤
    ，自應予以維持，上訴意旨指摘原判決不當，求予廢棄改判
    為無理由，自應予駁回其上訴。
六、據上論結，本件上訴為無理由，合依民事訴訟法第436條之1
    第3項、第449條第1項、第78條，判決如主文。
中    華    民    國    98    年    9    月    30     日
                        民事第四庭 審判長法  官  黃宏欽
                                         法  官  楊淑珍
                                         法  官  楊淑儀
正本係照原本作成。
本判決不得上訴。
中    華    民    國    98    年    9     月    30    日
                                         書記官  張家瑜


司法院資訊處製作；財團法人民間司法改革基金會備份。
